【裁判字號】    89,台上,2866
【裁判日期】    891221
【裁判案由】    確認派下權存在等
【裁判全文】
最高法院民事判決                              八十九年度台上字第二八六六號
    上  訴  人  子○○
                酉○○
                戌  ○
                丑○○
                戊○○
                未○○
                卯○○
                甲○○
                申○○
                午○○
                庚○○
                癸○○
                乙○○
                辛○○
                丙○○
                辰○○
                丁○○
                巳○○
    共      同
    訴訟代理人  林辰彥律師
    複 代理 人  黃淑怡律師
                張凱輝律師
    被  上訴人  己○○
                寅○○
                壬○○
右當事人間請求確認派下權存在等事件，上訴人對於中華民國八十八年九月二十一日
臺灣高等法院第二審判決（八十六年度重上字第三二三號），提起上訴，本院判決如
左：
    主  文
原判決關於駁回上訴人之上訴暨該訴訟費用部分廢棄，發回臺灣高等法院。
    理  由
本件上訴人主張：伊為祭祀公業呂萬春設立人及財產捐助人之子孫，就該祭祀公業均
有派下權存在。該祭祀公業前任管理人呂新進、呂阿番並非公業財產原共有人，亦非
設立人或財產捐助人或其子孫，被上訴人雖為呂新進或呂阿番之後代，對該公業仍無
派下權，竟主張其有派下權存在等情，求為確認被上訴人對祭祀公業呂萬春派下權不
存在之判決。
被上訴人則以：祭祀公業呂萬春所有坐落臺北縣貢寮鄉○○○段隆隆小段五二號、五
二之一號、五三號、五四號、五四之一號、五四之四號、五四之七號、五五號、五六
號、五七號十筆土地，於日據明治時期原由呂振坤、呂清山、呂阿彬及呂媽養四大房
出資所購買，當時呂振坤房並未分家，係由呂振坤、呂傳、呂來三兄弟共同出資
購買上開土地，而協議由呂振坤出名登記。大正八年（民國八年）設立祭祀公業呂萬
春後，即選任呂阿彬、呂新進、呂石乞、呂阿番四人（下稱呂阿彬等四人）為該公業
管理人。日據時代非派下員不可能擔任祭祀公業之管理人，且依明治二十九年訂立之
呂萬春公始祖考妣劉氏二娘本族內會名稱表所載，呂阿彬等四人均為呂萬春公會之派
下員，非僅係管理人而已。而我政府於三十六年十月一日辦理土地總登記時，經過調
查亦確認呂阿彬等四人為土地共有人，各房管理土地總額四分之一所有權。被上訴人
己○○、寅○○為呂新進之子孫，被上訴人壬○○為呂阿番之子孫，自為祭祀公業呂
萬春之派下員，而享有派下權等語，資為抗辯。
原審維持第一審所為上訴人敗訴部分之判決，無非以：按臺灣祭祀公業為某死亡者後
裔（派下員）全體公同共有，凡祭祀公業之設立人及其繼承人，均為派下員，各有其
派下權，派下員之多寡，於其公同共有權利之大小，有不可分之牽連關係，故派下權
非僅係身分權，並為財產權之一種，得為確認之訴之標的。上訴人主張呂新進、呂阿
番僅為祭祀公業呂萬春之管理人，非原始創設派下員，最高法院八十四年度臺上字第
一七一八號確定判決亦認定呂新進、呂阿番並非前述十筆土地之共有人，創設祭祀公
業當時無派下權，其子孫即被上訴人自亦不得享有派下權云云，雖據提出土地登記簿
謄本、繼承系統表及上開確定判決書為證。惟依臨時臺灣舊慣調查會之調查，臺灣祭
祀公業之管理僅限於派下員始得為之，無關係者不得為管理人，上開土地，依日據時
代土地登記簿謄本所載，呂阿彬等四人既為祭祀公業呂萬春之管理人，即應認呂新進
、呂阿番亦為該祭祀公業之派下員，且依明治二十九年訂立之呂萬春公始祖考妣劉氏
二娘本族內會名稱表所載，呂阿彬等四人均為呂萬春公會之派下員，非僅係呂萬春公
會之管理人而已。己○○、寅○○為呂新進之子孫，壬○○為呂阿番之子孫，均應認
屬祭祀公業呂萬春之派下員，而享有派下權無疑。又依民事訴訟法第四百條第一項規
定，確定判決之既判力，惟於判決主文所判斷之訴訟標的始可發生，若訴訟標的以外
之事項，縱令與訴訟標的之法律關係有影響，因而於判決理由中對之有所判斷，除同
條第二項所定之情形外，尚不能因該判決已確定而認此項判斷有既判力。經查最高法
院八十四年度臺上字第一七一八號確定判決，係就第一審共同被告呂富田起訴請求確
認其就祭祀公業呂萬春有派下權存在所為，該確定判決理由中固有呂新進、呂阿番非
祭祀公業呂萬春所有土地共有人之認定，惟並未認定呂新進、呂阿番非祭祀公業呂萬
春之派下員。況該確定判決僅認定呂富田對祭祀公業呂萬春派下權存在，其判決之既
判力僅於呂富田派下權存否之訴訟標的始可發生，與本件上訴人請求確認被上訴人派
下權存否之訴訟標的無關，亦不能憑以認於本件訴訟有既判力。從而，上訴人訴請確
認被上訴人就祭祀公業呂萬春之派下權不存在，為無理由，不應准許等詞，為其判斷
之基礎。
惟查上訴人於原審陳稱，依臺灣民事習慣調查報告之記載，祭祀公業管理人固以選任
派下員為原則，但選任非派下員亦屬有效；明治二十九年訂立之呂萬春公始祖考妣劉
氏二娘本族內會名稱表，僅為呂富田個人所存資料，呂富田亦稱係「父老傳說」，不
足為系爭祭祀公業派下權存否認定之依據云云，並提出該臺灣民事習慣調查報告節印
本為證，自屬重要之攻擊防禦方法。乃原審未敘明上訴人此項主張及舉證何以不足採
取之意見，徒謂依臨時臺灣舊慣調查會之調查，臺灣祭祀公業之管理僅限於派下員始
得為之，無關係者不得為管理人，被上訴人為祭祀公業呂萬春管理人之子孫，即認其
為該公業派下員，有派下權存在，而為上訴人不利之判斷，自非無判決理由不備之違
法。上訴論旨，指摘此部分原判決不當，求予廢棄，非無理由。
據上論結，本件上訴為有理由，依民事訴訟法第四百七十七條第一項、第四百七十八
條第一項，判決如主文。
中      華      民      國    八十九    年     十二     月    二十一    日
                              最高法院民事第五庭
                                  審判長法官  蕭  亨  國
                                        法官  許  朝  雄
                                        法官  陳  淑  敏
                                        法官  許  澍  林
                                        法官  鄭  玉  山
      右正本證明與原本無異
                                              書  記  官
中      華      民      國     九十     年      一      月      五      日


司法院資訊處製作；財團法人民間司法改革基金會備份。
